臺灣板橋地方法院民事判決　　　　　　　95年度勞訴字第72號
原　　　告　丁○○
訴訟代理人　陳志斌律師
被　　　告　甲○○即惠林診所
訴訟代理人　林家慶律師
上列當事人間請求給付資遣費等事件，經本院於民國96年6 月28
日辯論終結，判決如下：
    主  文
被告應給付原告新台幣陸拾陸萬肆仟柒佰零伍元，及自民國九十
五年七月八日起至清償日止，按年息百分之五計算之利息。
訴訟費用由被告負擔百分之四十五，餘由原告負擔。
本判決第一項於原告以新台幣伍拾萬元供擔保後，得假執行；但
被告如以新台幣陸拾陸萬肆仟柒佰零伍元為原告預供擔保後，得
免為假執行。
原告其餘假執行之聲請駁回。
    事實及理由
一、原告主張：
  (一)先位之訴部分：
    1.原告自民國82年5 月31日進入被告甲○○醫師開設之惠林
      診所擔任警衛，至95年3 月19日晚接到被告甲○○之電話
      ，通知原告於3 月20日起暫時先休息，等候通知再上班，
      但被告竟於4 月6 日晚上在診所內告知原告即日解職去他
      處求職，並要原告簽立一份交接單及給付95年3 月1 日至
      3 月18日之薪資，交付勞保退保書1 份，惟被告並未以口
      頭或書面敘明解僱之理由，即任意解僱原告，其終止勞動
      契約，於法不合，不生終止之效力。原告乃向台北縣勞工
      局申請勞資爭議調解，定同年5 月4 日開協調會，但被告
      未出席，僅傳真說明書表示：「1.勞工進入診所任職警衛
      ，雇主除給他高薪，並信任他交付本院鑰匙，隨時可進出
      診所。2.近3 、4 年來劉員性情大變，除了工作態度低落
      ，常和患者及員工爭吵，甚至對老闆的指正，大聲爭辯。
      3.該他做的事情總是推託叫不動，要不就回答先加薪再說
      。4.上班時間7 小時有3 小時都在睡覺。5.前些日，本院
      有現金遭竊且有相當時日相當數量的藥材遺失，勞方怠忽
      職守，造成本院損失。」等語，然被告上述理由乃其事後
      編織之詞，實係因被告之診所，近年來看診量明顯下滑，
      為減少開銷，方不法解僱原告，其解僱既不生效力，兩造
      僱傭關係仍然存在。
    2.被告為規避給付資遣費，故意違反勞動基準法法（下稱勞
      基法）而不具理由任意解僱原告之行為，係屬違反勞動契
      約及勞工法令並已損害勞工權益（勞基法第14條第1 項第
      6 款），原告於95年4 月21日至勞工局申訴時，已於申訴
      書載明上情，被告於同年5 月4 日開協調會時雖未到場但
      曾傳真說明書答覆，足證被告已收到台北縣政府勞工局函
      送之原告申訴書及開會通知，原告申訴時既已表明雇主解
      僱違反勞基法要求資遣費等語，當然有主張行使勞基法第
      14條第1 項第6 款規定不經預告終止勞動契約之意，因此
      原告至遲已於95年5 月4 日前即已對被告終止勞動契約。
    3.退步言之，倘鈞院認原告上開依勞基法第14條第1 項第6
      款規定終止勞動契約為不合法，則原告備位主張因被告於
      95年5 月4 日勞資爭議協調會時故不出席，而以書面傳真
      至台北縣政府勞工局，對原告為上開不實虛構之指控，被
      告所為應已觸及侮辱及毀謗罪嫌，經原告於95年6 月2 日
      以存證信函寄發被告，主張有勞基法第14條第1 項第2 款
      「雇主對於勞工有重大侮辱行為」之終止勞動契約事由，
      對被告主張終止勞動契約，經被告於95年6 月3 日收受，
      故兩造間勞動契約亦經原告合法終止。
    4.再退步言之，倘鈞院認原告上開依勞基法第14條第1 項第
      6 款、第2 款規定終止勞動契約為不合法，則因被告於95
      年3 月19日晚電告原告3 月20日起暫休，同年4 月6 日晚
      於診所突然告知解僱，並僅給付同年3 月1 日至3 月18日
      之薪資，被告故意藉故不給付原告同年3 月19日至4 月6
      日薪資，屬勞基法第14條第1 項第5 款「雇主不依勞動契
      約給付工作報酬」，原告乃於95年6 月28日以存證信函主
      張上開終止契約事由而為終止之意思表示，經被告於同年
      6 月29日收受送達等語。
    5.原告既已依勞基法第14條第1 項第2 、5 、6 款等規定向
      被告終止勞動契約，被告應依同法第14條第4 項、第17條
      等規定給付原告資遣費。按原告被違法解僱前6 個月所領
      之薪資分別為：95年3 月份（3 月1 日至3 月18日）新台
      幣（下同）49,978元、95年2 月份82,400元、95年1 月份
      77,650元、94年12月份85,600元、94年11月份84,100元、
      94年10月份67,200元、94年9 月份（9 月20日至9 月30日
      ）23,903元，依勞基法第2 條第4 款計算，每日平均工資
      為2,616 元，月平均工資為78,480元，復原告自82年5 月
      31日進入被告之惠林診所工作至上開原告向被告終止勞動
      契約日95年5 月4 日止，共計12年11月9 日，未達一月之
      餘數以一個月計，共計年資13年，依勞基法第17條規定計
      算，則被告應給付原告資遣費1,020,240 元（即78480 ×
      13）。另95年5 月4 日前兩造僱傭關係仍存，但被告僅給
      付薪資至95年3 月18日，原告95年3 月1 日至同月18日薪
      資為49,978元，爰請求被告給付原告自95年3 月19日至95
      年5 月4 日止計47天之薪資130,519 元〈計算式：（4997
      8 ÷18）×47＝130519元〉。連同上開資遣費1,020,240
      元，合計1,15 0,759元，爰請求如先位聲明第1 項所示。
    6.被告應給付原告特別休假未休假之工資274,593元：
      按勞基法第38條規定：「勞工在同一雇主或事業單位，繼
      續工作滿一定期間者，每年應依左列規定給予特別休假：
      一1 年以上3 年未滿者7 日。二3 年以上5 年未滿者10日
      。三5 年以上10年未滿者14日。四10年以上者，每1 年加
      給1 日，加至30日為止。」，勞基法施行細則第24條規定
      「本法第38條之特別休假，依左列規定，一計算特別休假
      之工作年資，應依第五條之規定。二特別休假日期應由勞
      僱雙方協商排定之。三特別休假因年度終結或終止契約而
      未休者，其應休未休之日數雇主應發給工資。」，依上所
      述，按勞基法施行細則第24條第1 項規定，計算特別休假
      工作年資，應依第5 條規定，同法第5 條第2 項規定「適
      用本法前已在同一事業工作單位之年資合併計算」，故原
      告請求特別休假工資計算工作年資應自82年5 月31日原告
      受僱日起算至95年5 月4 日止，共12年11月9 日，惟自87
      年7 月1 日醫藥業始適用勞基法起，始應有特別休假規定
      之適用，茲將原告特別休假日數之計算及得請求之工資依
      法計算如下：
      (1)82年5 月31日起至87年5 月30日，滿5 年；87年5 月31
        日起至88年5 月30日止，87年7 月1 日起適用勞基法：
        自87年7 月1 日起至88年5 月30日止，共334 天，則
          依比例計算，原告依法應有特別休假13天。
        自88年5 月31日起至92年5 月30日止計4 年，原告每
          年應有特別休假14天，是上開期間原告合計有特別休
          假56天。
        自92年5 月31日起至93年5 月30日止，原告有特別休
          假15天。
        自93年5 月31日起至94年5 月30日止，原告有特別休
          假16天。
        自94年5 月31日起至95年5 月4 日止，法定特別休假
          天數為17天，原告依比例計算應有特別休假16天。
        以上合計共116 天。
      (2)則計算原告特別休假未休，被告應給付之工資如下：
        87年5 月31日至88年5 月30日特別休假13天，以87年
          12月份薪資58,152元為據計算：58152 元÷30×13＝
          25199元，以此類推。
        88年5 月31日至89年5 月30日止，以88年12月薪資
          69689元÷30×14＝32522 元。
        89年5 月31日至90年5 月30日止，以89年12月薪資
          72917 元÷30×14＝34028元。
        90年5 月31日至91年5 月30日止，以90年12月薪資
          68984 元÷30×14＝32193元。
        91年5 月31日至92年5 月30日止，以91年12月薪資
          73364 元÷30×14＝34236元。
        92年5 月31日至93年5 月30日止，以92年12月薪資
          87858 元÷30×15＝43929元。
        93年5 月31日至94年5 月30日止，以93年12月薪資
          51862 元÷30×16＝27660元。
        94年5 月31日至95年5 月4 日止，以94年12月薪資
          84048 元÷30×16＝44826元。
      (3)以上，共計274,593 元等語。爰聲明請求如先位聲明第
        2 項所示。
    7.先位聲明請求：
      (1)被告應給付原告1,150,759 元及自起訴狀繕本送達翌日
        起至清償日止按年息5%計算之利息。
      (2)被告應給付原告274,593 元及自起訴狀繕本送達翌日起
        至清償日止按年息5%計算之利息。
      (3)願供擔保請准宣告假執行。
  (二)備位之訴部分：
    1.退步而言，如鈞院認被告終止契約並非合法，原告之終止
      契約亦非合法，則兩造僱傭關係既仍存在，被告自應給付
      原告被違法解僱期間之薪資損害：
      勞基法乃為達勞資和諧並保護勞工權益為目的所制定之法
      律，應屬民法第184 條第2 項之「保護他人之法律」。被
      告開設診所，因看診量下滑，為減少開銷，竟置勞基法於
      不顧，任意違法解僱原告，致原告受有未能領取薪資之損
      害，屬故意違反保護他人之法律，致生損害於原告，原告
      自得依民法第184 條第2 項規定，向被告請求解僱期間之
      薪資損害。被告違法解僱原告，原告依民法第487 條規定
      ，無補服勞務之義務，並仍得請求報酬。原告於95年4 月
      6 日被違法解僱，但被告僅給付原告薪資至95年3 月18日
      止，原告得請求自95年3 月19日起之薪資損害，因原告現
      已決定另覓他職，故薪資損害請求期間減縮為自95年3 月
      19日起至95年10月19日止計7 個月期間，而原告領取之最
      末整月薪資即95年2 月份薪資為82,400元計算，故原告請
      求之金額為576,800 元（即82400 ×7） ，爰請求如備位
      聲明第1 項所示。
    2.被告應給付原告特別休假未休之工資274,593 元：該部分
      之事實及理由同先位之訴該部分之請求等語。
    3.備位聲明請求：
      (1)被告應給付原告576,800 元及自95年10月19日起至清償
        日止按年息5%計算之利息。
      (2)被告應給付原告274,593 元及自起訴狀繕本送達翌日起
        至清償日止按年息5%計算之利息。
      (3)願供擔保請准宣告假執行。
二、被告則以：
  (一)系爭勞動契約業經被告合法終止在前，原告嗣後所為之終止
    並不合法：
    1.原告自82年5 月31日受被告僱用之始，即受被告將其當作
      心腹予以重用，除擔任「警衛」工作外，原告之工作尚包
      括水電維修、清潔、採購、器材維護管理、點收帳款，甚
      至人事應徵在內，有如診所之總管，待原告不薄。惟原告
      卻因此恃寵而嬌，近3 、4 年以來，非但工作態度越來越
      差，而且怠忽職守惹事生非，還屢勸不聽，甚至變本加厲
      經常頂撞被告不服指揮，其犖犖大者茲舉如下：
      (1)上班時間睡覺：
        原告擔任警衛工作理應於上班時間在診所內四處巡視看
        顧，以保診所內人員及財產之安全，惟原告近3 、4 年
        來至9 被告要求原告暫時在家中休息之前一日（即95年
        3 月18日）止，幾乎每天利用被告休診時間偷跑到休息
        室睡覺，而且有時一睡長達3 、4 小時，甚至被告已開
        始看診後，原告都還未睡醒，未盡其警衛責任，屬違反
        勞動契約情節重大（勞基法第12條第1 項第4款）。
      (2)趕走診所之病患：
        原告近幾年常常在被告看診時間外之休診期間，遇有病
        患掛號時，故意不讓病人掛號，並要求病患到別家去看
        病，進而與病人爭吵，不然就叫掛號小姐到休息室去，
        任令櫃台電話空響無人接聽，嚴重影響被告之業務，造
        成之損失極大，亦屬違反勞動契約情節重大（勞動基準
        法第12條第1 項第4 款）。惟因原告趕病患之情事，係
        於原告在家休息（95年3 月20日）後，病患回診時告知
        被告，被告才得知。
      (3)疏於維護診所財物：
        原告對於診所之器材負有保管維護之責任，而且應在診
        所每天結束看診後詳細巡察所內電器設備是否安全，但
        原告卻一再怠忽職責，以致於因插頭被重插，時間控制
        開關被調到無限大致蒸喉機加熱不止而燒壞數台，另因
        消毒鍋未加水而乾燒受損，其他如電腦主機、螢幕、電
        動門、鐵門等也一再發生損壞情事。魚缸因數月未進行
        清理，導致水質混濁發臭魚隻大量死亡，或因插頭被拔
        掉2 次而使魚群幾乎死光。被告診所還曾因窗戶未緊閉
        而遭竊。關於上開原告各該疏於維護診所財物之行為，
        實係過於繁雜，被告實難以詳記其確實發生之時間點，
        惟均屬原告違反勞動契約情節重大之事實（勞基法第12
        條第1 項第4 款）。
      (4)意圖加損害於被告：
        原告於95年3 月10日前後，曾惡意逼迫診所藥師許俊
          誠及員工不可將被告之學分資料交給被告，欲讓被告
          無法依醫師執業登記及繼續教育辦法第3 條及第9 條
          規定換照而繼續執業，被告知悉此部分情節之事實，
          應為接近原告離職前不久之時日。
        原告近1 、2 年以來直至95年3 月18日止，幾乎每天
          都叫診所小姐將醫療廢棄物丟入一般垃圾筒內，欲讓
          被告因違反廢棄物清理法第28條第7 項而被罰款。
        上開行為均屬原告違反勞動契約情節重大（勞基法第
          12條第1 項第4 款）。
      (5)行為有違善良風俗：
        原告3 、4 年來直至95年3 月19日在家休息之前夕，於
        上班時間經常與女性員工或女性患者公然在診所內打情
        罵俏，有時行為太過親密甚至猥褻（如互相餵食、撫摸
        等），招致鄰居及病患之側目而要求被告加強管理，甚
        至因聲響過大影響被告看診而遭被告責罵，其行為屬違
        反勞動契約情節重大（勞基法第12條第1 項第4 款）。
      (6)實施暴行、重大侮辱及故意毀損財物之行為：
        原告近年來一點工作熱忱都沒有，拖地拖不乾淨、冷
          氣濾網長期不換洗、常私下辱罵被告（如長期在員工
          面前極多次說「絕不放過被告全家」、「要讓被告死
          得很難看」等語）、與病患爭吵及故意趕走員工致人
          事浮動、病人抱怨，如要求其幫忙做事便開口要求加
          薪（如未得加薪則辱罵「只要我不爽，天王老子都不
          放過」、「保證死得很慘」等語），凡此種種都令被
          告頭痛又無奈，但考量其為資深員工，故一再忍讓勸
          說，希望原告能有所改變，可是事實上狀況卻日益惡
          化，因此95年3 月19日被告才會主動以電話要求原告
          暫時在家中休息，期望藉此讓原告有所警惕、自省，
          休息半個多月後，被告於95年4 月5日電話通知原告
          翌（同年4 月6 日）到診所洽談，被告本希望再給原
          告一次自新之機會，故於95年4 月6 日下午6 點半左
          右，兩造在診所內見面時，當面要求原告必須對於先
          前之違失不當行為向被告道歉，並切結承諾日後絕不
          再犯。詎原告聽聞後竟然大發雷霆，對被告恐嚇稱：
          「要讓診所做不下去」及「不會放過你全家」等語，
          並開始摔診所內之垃圾桶、瓶罐及厚紙板等物品，被
          告擔心受到傷害乃立即逃出診所，才得以倖免，原告
          有對被告有實施暴行及故意毀損財物之行為，屬違反
          勞基法第12條第1 項第2 、5 款之規定，被告眼見原
          告已毫無改善之可能，而且出言恐嚇侮辱被告，甚至
          故意毀損診所之財物，前開種種事由，被告自得依勞
          基法第12條第1 項第2 、4 、5 款規定，不經預告終
          止兩造間之勞動契約。被告於逃出之前即向原告表示
          毋庸再來上班，可見被告確實已依法通知原告終止系
          爭勞動契約。
  (二)原告終止系爭勞動契約於法未合：
    1.系爭勞動契約關係業經被告合法終止，自無由原告再於95
      年5 月4 日、同年6 月9 日及29日，予以終止之可能。
    2.關於原告近3 、4 年以來工作態度低落、常和患者、員工
      及被告爭吵，且長期於上班時間睡覺、怠忽職守等行為，
      均屬事實，故原告以被告不實指控已觸及侮辱及毀謗罪嫌
      為由，依勞基法第14條第1 項第2 款終止系爭勞動契約，
      亦非有據。
  (三)原告請求資遣費並無理由，即令有理由，其計算之金額亦非
    正確：
    系爭勞動契約既已被告合法終止，原告即無請求資遣費之餘
    地。退步言之，倘鈞院認原告得請求資遣費，惟原告對於資
    遣費之年資及平均工資之計算於法未合，亦非正確。蓋：
    1.醫療保健服務業係自87年7 月1 日起才適用勞基法，基於
      法律不溯及既往原則，對於適用前之年資自無列入計算之
      餘地，故原告雖自82年5 月31日起受僱於被告，但年資之
      計算仍應自87年7 月1 日起算。
    2.勞基法第84條之2 規定：「勞工工作年資自受僱之日起算
      ，適用本法前之工作年資，其資遣費及退休金給與標準，
      依其當時應適用之法令規定計算；當時無法可資適用者，
      依各該事業單位自訂之規定或勞雇雙方之協商計算之。…
      」，本件系爭勞動契約關係在適用勞基法之前，並無其他
      法令規定可請求資遣費，且被告之診所亦未自訂任何資遣
      費用之規定，更從未與原告曾就資遣費作成任何之協商，
      而兩造未曾作成協商，係因兩造均不知有此法律規定，故
      被告並無可歸責事由，亦無不法性，因此原告在欠缺依據
      ，卻未說明被告符合如何之侵權行為要件之情況下，逕就
      87年7 月1 日以前之年資主張依所謂侵權行為法理請求資
      遣費，自非有理。
    3.原告雖於95年4 月21日向台北縣政府勞工局申訴，請求補
      發工資及資遣費，然不能以原告申訴時已載稱「雇主解僱
      違反勞基法要求資遣費」即解釋為其已有終止系爭勞動契
      約之意。原告並未依法向被告終止系爭勞動契約。
    4.原告本薪僅每月37,000元，其他之未定期值班給付、伙食
      、津貼、中秋節獎金等，均非屬經常性之給與，尚不能計
      算為平均工資之一部分，尤其加班費之給與，乃係因診所
      內之員工常遭原告趕跑，才不得已要求其加班，並非被告
      不願另請員工代勞，且原告主張94年9 月20日至同年9 月
      30日薪資為23,903元，亦未說明該金額係如何計算得來。
      原告關於平均工資之計算，應有錯誤。
  (四)原告請求被告給付自95年3 月19日起至同年5 月4 日止之薪
    資並無理由。即令有理由，其日數、計算之基準以及全部金
    額之計算亦有違誤：
    被告於95年3 月19日請原告暫時在家中休息，不用上班，原
    告亦表同意，被告雖至同年4 月6 日始終止系爭勞動契約，
    惟在此之前應可解為兩造同意暫停系爭勞動契約之效力，因
    此原告既未服勞務，被告自無給付薪資之義務，從而原告請
    求該日起之工資，尚非有據。退步言之，如認原告上開主張
    有理由，惟被告已於同年4 月6 日終止系爭勞動契約，故工
    資應算至該日為止，不應計算至同年5 月4 日。又原告以95
    年3 月1 日至同月18日止之薪資49,978元計算平均日薪，於
    法並非無據，原告復以95年2 月份薪資82,400元為計算依據
    ，備位請求被告給付積欠薪資者，同為計算積欠薪資之計算
    基礎，竟大相逕庭，自相矛盾。況原告之原證六存證信函所
    載內容，其當時亦僅向被告主張自95年3 月19日起之薪資為
    37,000元。
  (五)原告請求特別休假之未休假工資，並無理由，縱有理由，其
    未休假日數、計算之基準及全部金額亦非正確：
    1.按勞基法第38條固規定勞工在同一雇主或事業單位，繼續
      工作滿一定期間者，雇主每年應給予勞工一定日數之特別
      休假，而特別休假因年度終結或終止契約而未休者，其應
      休未休之日數，雇主應發給工資。惟特別休假之目的主要
      係在鼓勵員工休假，而非在於領取報酬，必須係在例外狀
      況員工方可向雇主請求給付工資，因此原告以其特別休假
      未完全休畢而請求被告給付未休特別休假工資，自應證明
      其特別休假未休係可歸責於被告之事由時，方得請求。然
      被告非但從未要求原告停休每年之特別休假，且多次要求
      原告代為徵人幫忙，原告竟多月均未辦妥，後來被告自行
      徵得新人後，卻又遭到原告辱罵而走人，後來被告才明白
      原告希望藉此長時間加班以領取高額加班費，足見原告未
      休特別休假，乃其主動放棄，尚非可歸責於被告之事由所
      致。
    2.況「勞工因可歸責於自己之事由，非依勞基法之規定終止
      契約，或有其他非依法終止契約情形致未能享受特別待遇
      者，勞工即不得請求雇主發給特別休假之不休假工資。」
      行政法院著有76年度判字第1623號判決意旨可資參照。原
      告既因可歸責於自己之事由遭被告終止系爭勞動契約，致
      未能享受特別休假之特別待遇者，則依前開行政法院判決
      意旨即不得向被告請求發給特別休假之不休假工資。
    3.退萬步言，縱令原告該項請求為有理由，惟系爭勞動契約
      自87年7 月1 日起始有適用勞基法，則關於勞動基準法第
      38條及同法施行細則第24條所謂未休假工資亦應自該日期
      以後才有適用，則依同法第48條規定，原告之未休假日數
      應如下：(1)自88年7 月1 日起至90年6 月30日止之2年 部
      分，每年各有7 天；(2)自90年7 月1 日起至92年6 月30日
      止之2 年部分，每年各有10天；(3)自92年7 月1 日起至被
      告終止系爭契約之95年4 月6 日為止，每年各有14天，合
      計為7 天+7天+10 天+10 天+14 天+14 天+10 天（14 天
      ×9 個月÷12個月）=72 天。故原告主張為116 天，亦非
      正確。
    4.「雇主經徵得勞工同意於勞基法第38條所定之特別休假日
      工作，工資應加倍發給，此項加給工資並應於事由發生最
      近之工資給付日或當月份發給。」內政部於74年6 月14日
      亦著有（74）台內勞字第323097號函釋，是原告雖以應休
      假之前一年度12月份工資計算特別休假日之工資，惟原告
      之計算基礎亦有違誤。
  (六)如系爭勞動契約未經兩造合法終止，則原告備位依民法第18
    4 條第2 項規定請求被告給付95年3 月19日起至同年10月19
    日止之薪資亦非有理由，即令有理由，其金額亦有錯誤：
    1.原告備位主張依民法第184 條第2 項規定請求被告給付自
      95年3 月19日起至同年10月19日止之薪資，然原告對於被
      告究竟違反何項保護他人之法律，並未明確指出。況倘被
      告之終止系爭勞動契約合法，即無違反法律可言，如被告
      之終止不合法，則兩造之勞動契約關係仍繼續有效存在，
      何來違法解僱致有違反保護他人法律之情事？因此原告依
      上開規定請求前開期間之薪資，洵非有據。
    2.原告係以其95年2 月份之薪資82,400元，作為計算上開未
      付工資之基準，惟其依據為何卻未見說明。況原告既曾於
      存證信函中自承其每月工資為37,000元，已如前述，且其
      於95年3 月19日後即無值班和加班之事實存在，則如何得
      依據82,400元之高薪主張每月工資之計算基礎？均未見原
      告說明，自難謂其主張為有理由等語，資為抗辯。
  (七)答辯聲明：駁回原告之訴及假執行之聲請；如受不利判決，
    願供擔保請准宣告免為假執行。
三、兩造不爭執事項：
  (一)原告自82年5 月31日起受僱於被告經營之惠林診所，擔任警
    衛兼總管職務。被告於95年3 月19日通知原告自翌日（95年
    3 月20日）起暫先在家休息，等候通知再上班。嗣被告於95
    年4 月6 日以口頭向原告表示終止勞動契約，並於該日給付
    原告95年3 月1 日至同年月18日薪資計48,426元。
  (二)原告於95年4 月15日寄發存證信函予被告請求被告3 日內給
    付薪資37,000元及通知原告上班。
  (三)原告於95年4 月21日向台北縣政府勞工局申訴請求調解，同
    年5 月4 日開協調會，被告雖未出席，但以傳真說明書方式
    陳述意見。
  (四)原告於95年6 月2 日，以被告違反勞基法第14條第1 項第1
    、2 、6 款規定為由，寄發存證信函向被告表示終止契約，
    被告於95年6 月9 日收受。原告於95年6 月28日，以被告違
    反勞基法第14條第1 項第5 款為由，寄發存證信函向被告表
    示終止契約，被告於95年6 月29日收受。
  (五)原告所提薪資單形式及實質為真正。
  (六)醫療保健服務業自87年7月1日起方適用勞基法。
  (七)被告經營之惠林診所看診時間為週一到週六之上午11時到12
    時、下午4 時至6 點、晚上9 時到11時，週日未看診，該診
    所醫師只有被告甲○○1 位，原告至少於離職前之11年期間
    ，均有於被告未看診時間睡覺休息之事實（見本院卷第194
    頁原告準備書(五)狀）。
  (八)被告診所並未訂立工作規則。
四、兩造爭執事項要點：
  (一)被告行使勞基法第12條第1 項第2 、4 、5 款之契約終止權
    ，其終止是否合法？
  (二)原告行使勞基法第14條第1 項第1 、2 、5 、6 款契約終止
    權，其終止是否合法？又原告請求資遣費是否有理由？如有
    理由，其87年7 月1 日以前之年資應否計入？又除基本薪資
    每月37,000元，原告薪資單其他之各項給付項目，應否計入
    平均工資範圍內？得請求資遣費金額為若干？
  (三)原告請求被告給付自95年3 月19日起至同年5 月4 日止之薪
    資，有無理由？如有理由，得請求之金額為若干？
  (四)原告請求特別休假之未休假工資，是否有理由？如有理由，
    ，其特別休假未休假日數及得請求之金額應為若干？
  (五)倘兩造間勞動契約未經兩造合法終止，則原告備位依民法第
    184 條第2 項規定，請求被告給付95年3 月19日起至同年10
    月19日止之薪資，有無理由？如有理由，得請求之金額為若
    干？
五、本件首應審究者為被告抗辯因原告有於上班時間睡覺、趕走
    診所之病患、疏於維護被告診所財物、意圖損害於被告、行
    為有違善良風俗等行為，主張屬違反勞動契約情節重大（勞
    動基準法第12條第1 項第4 款），及於95年4 月6 日下午6
    點半左右，原告對被告有實施暴行、重大侮辱及故意毀損財
    物之行為，而違反勞基法第12條第1 項第2 、5 款規定，被
    告於95年4 月6 日對原告終止勞動契約，其終止契約是否合
    法？經查：
  (一)關於被告抗辯原告上班時間睡覺乙節，原告固自認有於上班
    時間中之被告未看診時間休息睡覺之事實，惟稱：伊多年來
    即有午休睡覺之事實，且為被告所明知，係被告所允許之休
    息時間等語。查，原告於上班時間中之被告未看診時間有休
    息睡覺之事實，除為原告所自認外，並經證人即護士戊○○
    、診所藥師許俊誠、掛號小姐乙○○等人於本院證述屬實，
    有本院96年5 月22日言詞辯論筆錄可稽，其中證人戊○○證
    稱：伊自91年7 月受僱於被告，擔任護士工作，工作時間為
    週一到週六上午9 點到下午4 點止之白天班，自伊受僱起至
    原告離職止之期間，中午12點到下午4 點是丙○○藥師與被
    告醫師的午休時間，而伊每天都看到原告在中午吃完飯到休
    息室睡覺，有時睡到被告醫師下午4 點看診時都還沒起來，
    自伊在該診所任職起，原告一直都是如此等語（見本院上開
    期日言詞辯論筆錄）；證人即藥師丙○○亦證稱：在伊任職
    之前原告就已經在該處工作，依照被告診所的規定，中午12
    點到下午4 點是醫師及藥師的午休時間，但其他員工還是要
    上班，且該段時間診所鐵門並未拉下，病患可以進來掛號，
    且如果有病患還在打點滴，還要照顧病患。其他員工的午休
    時間，就利用掛號櫃台裡面的椅子休息及利用那邊的桌子吃
    飯。伊有看過原告在休息室睡覺，原告幾乎每天都在該處睡
    午覺，原告有時有鎖門，有時沒有鎖門，但是有員工警告伊
    說如果原告在休息室睡覺，最好不要去吵他，不然原告會不
    高興，原告通常睡到下午被告醫師看診之前才起來，有時候
    被告醫師看診時原告還未起來。被告醫師看診時，原告要負
    責在診間裡面負責引導病人，維持秩序，因為進來診間的門
    與出去的門是不同的門等語（見本院上開期日言詞辯論筆錄
    ）；另證人即掛號小姐乙○○證述：原告大概從86、87年間
    開始，幾乎每天都在休息室睡覺，伊上班的時間是下午4 點
    到晚上11點，伊看到原告在休息室睡覺是在下午6 點到9 點
    間被告醫師未看診的時間等語（見本院上開期日言詞辯論筆
    錄）。依上開3 位證人所證述，原告早自86、87年間起迄95
    年3 月19日被告告知原告暫時在家休息止，長達8 、9 年期
    間，上班時間均有每日於被告休診之時間在休息室睡覺之情
    形，而如證人丙○○所證述，原告係擔任被告診所之總管，
    且應於被告醫師看診時間須在診間負責引導病患及維持秩序
    ，倘原告未於被告醫師下午或晚上之看診時間依時至診間服
    勞務，被告當係立即知悉該情，卻自86、87年起至原告離職
    止，長達約8 、9 年時間均如此，且為被告所明知，復參以
    原告工作時間為週一至週六自上午9 時起至晚上23時被告醫
    師看診完畢後，原告還需負責對帳，為證人丙○○所證述於
    卷，如未扣除休息時間，工作時間長達14小時，而依勞基法
    第35條：「勞工繼續工作4 小時，至少應有30分鐘之休息。
    但實行輪班制或其工作有連續性或緊急性者，雇主得在工作
    時間內，另行調配其休息時間。」規定，雇主依法應給與員
    工休息時間，被告長期8 、9 年來均明知且容許原告於其未
    看診時間在休息室睡覺，足見原告所稱中午12時至16時間及
    下午18時至21時間，乃被告所允許原告之休息時間等語，堪
    予憑採，被告辯稱其未允許原告於中午12時至16時間及下午
    18時至21時間之未看診時間可以休息云云，並非可採。惟被
    告未看診時間雖為被告所允許原告休息之時間，惟如原告睡
    覺超過休息時間，而未於被告開始看診時依時至診間服勞務
    者，乃屬違反勞動契約，然被告未舉證證明原告未依時至診
    間服勞務之確切日期，而證人乙○○、丙○○、戊○○均僅
    證述原告「有時」在被告醫師開始看診時還未醒來，亦均無
    法證明原告睡覺超過被告看診時間之確切日期，依勞基法第
    12條第2 項規定，被告主張該條第1 項第4 款終止契約者，
    應自知悉其情形之日起30日為之，依舉證責任分配原則（參
    民事訴訟法第277 條本文），被告既無法證明其已有於知悉
    其情形之日起30日內為終止，則其以原告於上班時間睡覺為
    由主張終止契約，其終止尚非合法。
  (二)被告以原告有趕走診所之病患、疏於維護診所財物為由，主
    張係屬勞基法第12條第1 項第4 款之違反勞動契約情節重大
    等語，為原告否認。查被告自認無法指明上開原告趕走診所
    之病患、疏於維護診所財物之確實時間，同上開說明，被告
    既未能證明其已於知悉其情形之日起30日為終止，則其以該
    等事由主張終止，亦非合法。
  (三)被告以原告於上班時間經常與女性員工或女性患者公然在診
    所內打情罵俏，有時行為太過親密甚至猥褻，行為有違善良
    風俗，亦屬違反勞動契約情節重大等語，為原告否認。查，
    證人戊○○證稱：伊於「94年間」曾看到原告以身體碰觸一
    位蘇姓已離職女性員工，並對她開黃腔或說些有性暗示的言
    語等語（見本院96年5 月22日言詞辯論筆錄），縱為屬實，
    亦已超過勞基法第12條第2 項之30日除斥期間。另證人丙○○證稱：伊係藥師，係在惠林診所之看診間與掛號室中間的
    藥局室工作，原告曾於被告看診時間，在女性病患於診間診
    療床上等候看診，原告就在診間與女性病患說話，但說什麼
    話伊未聽到，伊就聽到被告醫師很生氣的說「我在看診，你
    在後面給我搞什麼東西」，但時間是何時伊不記得了等語（
    見本院96年5 月22日言詞辯論筆錄），依其所言，亦無法確
    定何時之事，依前開說明，無從認為被告已於知悉之日起30
    日內為終止之意思表示，更何況依證人丙○○之證言，其當
    時並未聽到原告對女性病患說何話，故無從認為被告所辯原
    告與女性患者公然在診所內打情罵俏云云為可採。另證人乙○○證述：伊曾聽聞同事表示原告跟蘇姓女性員工比較好，
    原告就比較挺該蘇姓員工，但伊自己沒有看過原告有與該蘇
    性女員工打情罵俏，不過伊與蘇姓員工很熟，蘇小姐有告訴
    伊原告對她很好，還有買東西送她，蘇小姐離職時間是在原
    告離職前不到1 年等語（見本院同上期日言詞辯論筆錄），
    其既未曾親自見聞原告有與該蘇性女員工打情罵俏之情事，
    自亦無從證明被告該辯解為可取。
  (四)被告以原告於95年3 月10日前後，曾惡意逼迫診所藥師許俊
    誠及員工不可將被告之學分資料交給被告，欲讓被告無法依
    醫師執業登記及繼續教育辦法第3 條及第9 條規定換照而繼
    續執業，而意圖加損害於被告，屬違反勞動契約情節重大，
    而終止契約，且主張其知悉此部分情節之事實，應為接近原
    告離職前不久之時日等語。查，證人丙○○證稱：醫生及藥
    師每年都必須修滿醫事持續教育的學分，每年藥師要24學分
    ，醫師部分伊不清楚，6 年內藥師必須要修滿144 學分，不
    然職業執照要吊銷，因伊與被告都必須要修學分，被告因學
    分不足，曾問伊說哪裡有可以修的學分，請伊幫被告留意一
    下。過了沒多久，約在95年2 月間過年前，原告就跑來告訴
    伊說「你為什麼那麼雞婆，要幫林醫師（即被告）找學分資
    料」，伊就反駁原告說如果不修滿學分，會遭到停業或吊銷
    執照，原告回答伊說叫伊不用操心，被告醫師會比伊等員工
    更緊張等語（見本院同上期日言詞辯論筆錄）。依其所證述
    ，縱原告有對證人丙○○為上開表示，然原告之工作範圍為
    擔任警衛、總管、採購、器具維護、抽風機的保養、換燈管
    等及晚上須與護士小姐對帳等，亦據證人丙○○證述在卷，
    然就被告醫師須至何機構修習學分之事務，顯非屬原告之工
    作範圍，故縱原告具有惡意，然既與其工作間無任何職務關
    聯性可言，即難認為其屬違反勞動契約，被告以該事由主張
    終止，亦非有據。
  (五)按勞基法第12條第1 項第4 款固規定，違反勞動契約或工作
    規則，情節重大者，雇主得不經預告即終止勞動契約。惟雇
    主因勞工違反勞動契約或工作規則，不經預告而終止勞動契
    約者，應以其情節重大為必要。被告以原告近1 、2 年以來
    直至95年3 月18日止，幾乎每天都叫診所小姐將醫療廢棄物
    丟入一般垃圾筒內，欲讓被告因違反廢棄物清理法第28條第
    7 項而被罰款，而意圖加損害於被告，屬違反勞動契約情節
    重大等語，為原告否認，並稱：係被告為節省醫療廢棄物回
    收費用，由被告及其他醫療人員幫受傷病患換藥後直接丟入
    一般垃圾之垃圾筒內，被告並要求護士將塑膠點滴空瓶用剪
    刀剪碎後丟入一般垃圾中，並非原告所要求等語。查，證人
    乙○○固證稱：診所垃圾係由伊等掛號小姐來倒垃圾，原告
    負責督導，診所有區分醫療廢棄物及一般垃圾，原告有告訴
    伊等用過的棉棒，可以在被告沒看到時丟在一般垃圾，由垃
    圾車載走，從有開始醫療廢棄物應另外處理的法令開始時，
    原告就這樣告訴伊等，伊等也依原告之指示這樣做等語（見
    本院同上期日言詞辯論筆錄），惟依其證言，原告係指示掛
    號小姐將醫療廢棄物中之用過的棉棒部分，丟在一般垃圾中
    ，並非全部醫療廢棄物均以一般垃圾處理，且自醫療廢棄物
    係自90年10月24日列為事業廢棄物而應另行處理（參90年10
    月24日總統（90）華總一義字第90 00206500 號令修正公布
    廢棄物清理法全文77條；並自公布日施行），迄原告工作至
    95年3 月18日止期間，長達4 年半期間，被告亦知悉上情，
    則依此情形，原告此行為固有違反勞動契約，但尚難謂情節
    重大，是被告以該事由主張終止，非有理由。
  (六)被告以原告於95年4 月6 日有對被告實施暴行、重大侮辱及
    故意毀損財物之行為，屬違反勞基法第12條第1 項第2 、5
    款規定，而予以終止契約等語，為原告否認，並稱：當天兩
    造在診所會面時，被告已備妥勞健保退保書及3 月1 日至3
    月18日之薪資及交接單等，要原告簽立交接單解僱離職，並
    非切結承諾不再犯，當時僅有雙方2 人在場，被告關上房門
    ，未具理由表明解僱原告，原告當場要求被告給付資遣費，
    被告隨即拒絕，開門離去，原告並無何對被告實施暴行、重
    大侮辱及故意毀損財物之行為等語。查，證人乙○○證稱：
    95 年4月6 日下午6 點半被告有約原告到診所談，當時伊在
    櫃台，兩造在後面的休息室談，伊聽不到兩造談的內容，但
    有聽到他們講話聲音很大，被告先從休息室出來，接著原告
    出來，就很大聲說要給被告好看，不放過伊等每一個人，然
    後原告就離開了，伊沒有看到原告摔東西等語；證人丙○○
    證稱：當天被告與原告是在員工休息室內談，伊不想去注射
    室睡覺，外面又下大雨，伊經過注射室外的走道要上2 樓去
    上廁所（廁所在2 樓），聽到員工休息室內有原告及被告爭
    吵的聲音，至於爭吵的內容伊聽不清楚。上完廁所走下來時
    ，伊就聽到原告在1 樓診所大吼大叫，說要讓伊等診所經營
    不下去，每個人都不會放過，要讓伊等死的很難看等情緒性
    的話，至於原告有無摔東西，伊則沒有看到等語（均見本院
    同上期日言詞辯論筆錄）。二位證人經隔離訊問後所證述之
    情節互核相符，均無從證明原告有何對被告實施暴行、恐嚇
    言語或故意毀損財物之情事。而被告約原告於當天至診所會
    談時，已備妥95年3 月1 日至同月18日止之原告薪資及勞保
    退保資料要原告簽名，並向原告表明解僱之意思，原告始向
    被告表示請求給付資遣費等情，為原告所陳明，且被告亦不
    爭執當天有給付原告95年3 月1 日至同月18日止之薪資及備
    妥勞保退保資料要原告簽名之情，顯見被告當天確有將原告
    解僱之意思，並在休息室內即向原告為終止契約之意思表示
    後，原告無法接受遭解僱及被告不予回應原告資遣費之請求
    而離開休息室後，原告方在1 樓診所吼叫，說要讓伊等診所
    經營不下去等情緒性話語。被告辯稱係先遭原告恐嚇稱要讓
    診所做不下去、不會放過你全家，並開始摔診所內之垃圾桶
    、瓶罐等行為後，被告始為解僱之意思表示云云，尚非可採
    。因此，縱原告有於惠林診所說要讓診所經營不下去，每個
    人都不會放過，要讓他們死的很難看等話，亦係在被告已向
    原告為終止之意思表示之後所言，並非在被告為終止契約意
    思表示之前所言，尚難認此屬被告終止契約之合法事由。
  (七)綜上，被告主張上開終止契約之事由，均非有據，其終止契
    約並非合法。
六、被告終止契約並非合法，不生終止之效力，已如前述，惟原
    告於被告表示終止契約之意思表示後，旋即於當場即要求被
    告給付資遣費之情，為原告所陳明，原告既當場請求被告給
    付資遣費，即有表示雇主（被告）之解僱不合法，違反勞動
    契約，致有損害原告權益之虞（勞動基準法第14條第1 項第
    6 款），而為終止契約之意思表示，則原告主張契約終止，
    乃為有據，兩造間系爭勞動契約，於95年4 月6 日終止，從
    而，原告依勞基法第14條第3 項、第17條規定，請求被告給
    付資遣費，洵為正當。
七、原告主張其95年3 月份（3 月1 日至3 月18日）薪資49978
    元、95年2 月份82400 元、95年1 月份77650 元、94年12月
    份85600 元、94年11月份84100 元、94年10月份67200 元、
    94年9 月份（9 月20日至9 月30日）23903 元，故每日平均
    工資為2,616 元，月平均工資為78,480元等語，為被告否認
    ，並辯以除本薪37,000元外，其餘項目均非經常性給與等語
    。查，原告94年9 月份至95年2 月份之薪資各為63,262元、
    65,262元、82,548元、84,048元、77,650元、82,400元，業
    據原告提出薪資袋影本為據，除94年9 月份薪資中包含中秋
    節獎金1,000 元應予扣除（參勞基法施行細則第10條第3 款
    ），而應以62,262元計算外，其餘各月份薪資項目均為基本
    薪資、值班、加班、伙食費，均屬勞工提供勞務之對價，且
    為經常性給與，是被告上開辯解，並無足取。故原告月平均
    工資應為75,695元〈（62,262＋65,262＋82,548＋84,048＋
    77,6 50 ＋82,400）÷6 ＝75,695〉。
八、按勞工依勞基法第14條終止契約者，雇主應依左列規定發給
    勞工資遣費：一在同一雇主之事業單位繼續工作，每滿1 年
    發給相當於1 個月平均工資之資遣費。二依前款計算之剩餘
    月數，或工作未滿1 年者，以比例計給之。未滿1 個月者以
    1 個月計。勞基法第14條第3 項、第17條定有明文。本件原
    告雖自82年5 月31日起受僱於被告，惟醫療保健服務業係自
    87年7 月1 日起方適用勞基法，依勞基法第84條之2 ：「勞
    工工作年資自受僱之日起算，適用本法前之工作年資，其資
    遣費及退休金給與標準，依其當時應適用之法令規定計算；
    當時無法令可資適用者，依各該事業單位自訂之規定或勞雇
    雙方之協商計算之。適用本法後之工作年資，其資遣費及退
    休金給與標準，依第17條及第55條規定計算。」規定，本件
    兩造勞動契約於87年7 月1 日前，並無當時應適用之法令規
    定得以計算資遣費，且兩造就此亦無約定，則依上開規定，
    尚難認原告87年7 月1 日以前之工作年資得計入計算資遣費
    之工作年資，故原告之工作年資應自87年7 月1 日起算至95
    年4 月6 日兩造終止契約之日止，合計7 年10個月。因此，
    原告得請求之資遣費應為592,692 元〈75,695×（7 ＋10/
    12）＝592,692 ，元以下四捨五入〉，其超過該金額之請求
    ，並非有據。
九、兩造間勞動契約於95年4 月6 日終止，業如前述，被告僅給
    付原告至95年3 月18日止之薪資，就95年3 月19日起至同年
    4 月6 日止計17天之薪資則未給付，被告就未給付上開期間
    薪資之事實不爭執，惟辯稱：伊告以原告暫時在家休息，經
    原告同意，則兩造有同意暫時停止勞動契約等語，然為原告
    否認。被告就上開所辯，並未舉證以實其說，所辯要無可取
    。被告既主動通知原告暫時在家休息毋庸上班，並非原告不
    提供勞務，則依民法第487 條：「僱用人受領勞務遲延者，
    受僱人無補服勞務之義務，仍得請求報酬。」規定，原告得
    請求被告給付上開期間之薪資。原告月平均工資為75,695元
    ，每日平均工資為2,323 元（元以下四捨五入），則原告得
    請求被告給付上開期間之薪資應為39,491元。逾此金額之請
    求，並非有據。
十、至於原告主張被告應給付原告特別休假未休假之工資274,59
    3 元部分，原告工作年資依勞基法第84條之2 規定，僅得自
    87年7 月1 日起算，已如前述，故其特別休假之年資，亦僅
    得自87年7 月1 日起算，原告主張其87年7 月1 日以前之年
    資亦應計算特別休假云云，尚非可採。按勞基法第38條固規
    定勞工在同一雇主或事業單位，繼續工作滿一定期間者，雇
    主每年應給予勞工一定日數之特別休假，而特別休假因年度
    終結或終止契約而未休者，其應休未休之日數，雇主應發給
    工資。惟特別休假之目的主要係在鼓勵員工休假，而非在於
    領取報酬，必須係在例外狀況員工方可向雇主請求給付工資
    ，因此原告以其特別休假未完全休畢而請求被告給付未休特
    別休假工資，自應證明其特別休假未休係可歸責於被告之事
    由時，方得請求。次按勞工未於年度終結時休完特別休假，
    如係因事業單位生產之需要，致使勞工無法休完特別休假時
    ，則屬可歸責於雇主之原因，雇主應發給未休日數之工資。
    至於特別休假未休完之日數，如係勞工個人之原因而自行未
    休時，則雇主可不發給未休日數之工資，行政院勞工委員會
    亦有（79）台勞動二字第21827 號函釋可憑。故原告應就其
    自87年7 月1 日起至93年6 月30日止之特別休假未休係因可
    歸責於被告之有利於己之事實，負舉證責任，惟原告就此並
    未舉證以實其說，故其請求自87年7 月1 日起至93年6 月30
    日止之各該年度特別休假未休之工資，非有理由。又勞工之
    特別休假應在勞動契約有效期間為之，惟勞動契約之終止，
    如係可歸責於雇主之原因時，雇主應發給未休完特別休假日
    數之工資（參行政院勞工委員會（79）台勞動二字第21776
    號函釋），本件勞動契約之終止，係可歸責於被告，已如前
    述，則依上開說明，被告仍應給付原告93年7 月1 日起至94
    年6 月30日止該年度之原告特別休假未休之工資。而該年度
    原告工作年資已滿5 年，依勞基法第38條第3 款規定，應有
    特別休假14天，其日平均薪資為2,323 元，則原告得請求特
    別休假未休之工資應為32,522元（2,323 ×14＝32,522），
    其逾此金額之請求，即屬無據。
十一、綜上所述，原告依上開勞基法規定，先位之訴主張兩造勞
      動契約業經終止，請求被告給付664,705 元（592,692 ＋
      39,491＋32,522＝664,705） ，及自起訴狀繕本送達翌日
      即95年7 月8 日起至清償日止，按年息5%計算之法定遲延
      利息，為有理由，應予准許，逾此範圍之請求，即無理由
      ，應予駁回。原告先位之訴為有理由，本院即毋庸對備位
      之訴為裁判。
十二、兩造陳明願供擔保，聲請宣告假執行或免為假執行，經核
      原告勝訴部分，合於法律規定，爰分別酌定相當之擔保金
      額宣告之；至於原告敗訴部分，其假執行之聲請，失所附
      麗，併予駁回。
十三、本件事證已臻明確，兩造其餘主張陳述、攻擊防禦方法及
      所提之證據，經審酌後認於本判決結果不生影響，爰不一
      一論述，附此敘明。
十四、結論：原告之訴為一部有理由，一部無理由，依民事訴訟
      法第79條、第390 條第2 項、第392 條，判決如主文。
中　　華　　民　　國　　96　　年　　7 　　月　　19　　日
                  民事第一庭    法　官　陳翠琪
以上正本係照原本作成
如對本判決上訴，須於判決送達後20日內向本院提出上訴狀
中　　華　　民　　國　　96　　年　　7 　　月　　20　　日
                                書記官　李瑞芝